【裁判字號】    95,台上,1987
【裁判日期】    950414
【裁判案由】    違反槍砲彈藥刀械管制條例
【裁判全文】
最高法院刑事判決            九十五年度台上字第一九八七號
    上  訴  人  台灣高等法院台中分院檢察署檢察官
    被      告  甲○○
                        樓之3.
                        （現於台灣台中監獄執行中）
上列上訴人因被告違反槍砲彈藥刀械管制條例案件，不服台灣高
等法院台中分院中華民國九十四年十一月三十日第二審更審判決
（九十四年度上更(二)字第九四號；起訴案號：台灣台中地方法院
檢察署九十年度偵字第一九六一五號），提起上訴，本院判決如
下：
    主  文
原判決撤銷，發回台灣高等法院台中分院。
    理  由
本件原判決以公訴意旨略稱：緣潘璽文（已判處罪刑確定）之女
友李美毅（已判處罪刑確定），於民國九十年九月六日凌晨，在
台中縣大里市○○路四五七號二樓「歡喜城ＫＴＶ」消費時，與
該店姓名不詳之客人發生爭執，李美毅因不滿店方人員處理糾紛
方式，為圖報復，即基於傷害犯意，撥打電話向潘璽文告知上情
，要求潘璽文迅速趕至該店，潘璽文乃通知友人林文平（已判處
罪刑確定）、楊健鑫（通緝中）相助，林文平再轉請被告甲○○
幫忙，被告接獲林文平通知後，為達傷害對方身體之目的，即自
行以不詳方式取得具殺傷力巴西ＴＡＵＲＵＳ廠ＰＴ九二ＡＰＳ
口徑、九ＭＭ制式半自動手槍一支（含彈匣一個，槍枝管制編號
：000000000號）及具有殺傷力之制式九０子彈（彈底
標記ＴＭＣ九ＭＭ）六發，並藏置於身上。當日凌晨四時許，潘
璽文、林文平、楊健鑫與被告抵達該店，與因接獲通報業已在現
場處理之擎天保全公司人員即被害人董政榮、李正洋、王紹仲、
張正成理論數句後，被告與潘璽文、楊健鑫、林文平共同基於傷
害犯意聯絡，由潘璽文及被告以拳腳，林文平與楊健鑫則各持自
行攜帶至現場之鋁棒一支，聯手毆打董政榮、李正洋、王紹仲、
張正成，致使董政榮受有左肩膀挫傷、左上臂挫傷、左手挫傷等
傷害，李正洋受有頭部分傷併頭皮裂傷、下唇挫傷等傷害，張正
成受有左上臂挫傷、左側尺骨末端骨折、左上臂挫傷、瘀傷等傷
害，王紹仲受有左手臂挫傷、瘀傷等傷害。旋被告單獨承續上開
傷害之犯意，突然取出其預藏攜帶在身之上開手槍（含彈匣，並
已裝妥上開子彈六發），先朝天花板射擊一槍後，再接續朝董政
榮、李正洋腿部各射擊一槍，分別擊中董政榮、李正洋腿部各一
槍，致使董政榮受有左小腿槍傷合併血管、神經及肌肉損傷等傷
害，李正洋受有左大腿槍傷併股骨骨折等傷害。因認被告涉犯刑
法第二百七十七條第一項之傷害罪嫌、槍砲彈藥刀械管制條例第
七條第四項之持有手槍罪嫌及同條例第十二條第四項之持有子彈
罪嫌云云。經審理結果，認被告犯罪不能證明，因而撤銷第一審
關於被告部分之科刑判決，改判諭知被告無罪。固非無見。
惟查：(一)判決書所憑之證據，以足以證明其所認定之事實為必要
，若所憑之證據與待證事實不相符合，即屬證據上理由矛盾之違
法。原判決不採證人陳玉培於第一審所為不利被告之證詞，雖於
理由二(三)說明陳玉培以證人身分訊問，卻無結文附卷，且法官訊
問後，並未予被告詰問之機會，自無證據能力云云。惟陳玉培於
九十二年二月十四日在第一審證稱「（在場的甲○○，是否見過
）有，就是他。我不知道他的名字，拿槍的就是他」之證言，卷
附筆錄已載明經法官告以作證之義務及偽證罪之處罰，並有結文
在卷可稽（第一審卷第七四、四三頁），原判決指稱無結文附卷
，與卷內證據資料不符。又當時所適用刑事訴訟法第一百六十六
條第一項「證人、鑑定人由審判長訊問後，當事人及辯護人得直
接或聲請審判長詰問之。」及同法第一百八十四條第二項「因發
見真實之必要，得命證人與他證人或被告對質，亦得依被告之聲
請，命與證人對質。」等規定，被告固對證人有詰問及請求對質
之權利。而陳玉培為上揭證述時，被告當時在場，並答稱「（對
於以上的證人及告訴人所言，有何意見）我當時沒有去，因為我
本身被通緝」、「（有無要詢問這些人）沒有」等語，有審判筆
錄在卷可憑（同上卷第七四頁）。第一審似已依當時有效之法律
規定，予以被告與陳玉培詰問證人及與之對質之機會。原判決又
謂第一審未予被告詰問之機會云云，亦與卷內證據資料不合。均
有證據上理由矛盾之違法。再此一符合訴訟程序規定所取得之證
據，如何不足採？原判決亦未為任何說明，並有理由不備之違法
。(二)原判決認定被告並無公訴意旨所指之犯行，固於理由二(一)依
憑潘璽文於九十二年九月三日前往台灣台中監獄會見被告之事實
，及證人唐智忠於更(一)審時所為受託替被告選任辯護人之證詞，
說明若被告持槍前往「歡喜城ＫＴＶ」，與潘璽文即屬無關，則
潘璽文何須對被告指導如何供述或關心律師費用之支付，足認係
潘璽文所主導云云。卷查，唐智忠於更(一)審證稱「（你認識被告
）他是我朋友託我去看他的時候，我才認識的，以前不認識。（
你的朋友是誰）古亞權。（他為什麼不能自己去看）古亞權不是
他的親屬，不能會客，因為我本身有認識一些人可以辦理特別接
見這樣。（辦理特別接見目的為何）古亞權說有朋友在裡面，要
我去看他，看他有欠什麼東西，然後要他官司好好打。他祇交代
我這樣」、「（黃琪雅律師是潘璽文叫你去找的）不是。（潘璽
文有沒有交五萬元的律師費）律師費是古亞權要我去找的，潘璽
文沒有拿錢給我」云云（更(一)卷第一七一、一七二頁）。證人黃
琪雅亦於原審證稱「我當時到看守所看被告，被告告訴我槍砲的
案件跟他沒有關係，被告說他強盜案件，已經起訴，我後來受其
委任強盜的案件，被告沒有說要委任我槍砲案件。我去看了被告
幾次，強盜案件要開庭了，被告才跟我說槍砲案件要委任我，我
聯絡被告的朋友來付律師費，都聯絡不到。被告就請他媽媽來付
強盜案件的律師費用，後來槍砲也起訴了，我問被告是否還要委
任，被告才聯絡他的母親及姐姐，後來才由他的母親委任我槍砲
的案件」、「（被告朋友是否表明其姓名）他說他叫唐智忠」等
語（原審卷第一五八、一五九頁）。證人等上揭證言，似均未能
證明關於被告選任辯護人一事，與潘璽文有何關聯。原判決以潘
璽文主導該事，認定被告未涉公訴意旨所指之犯行，亦有證據上
理由矛盾之違法。(三)審理事實之法院，對於案內一切證據，除認
為不必要者外，均應詳為調查，然後基於調查所得之心證，以為
判斷事實之基礎。如有應行調查之證據未經依法調查，或證據雖
已調查而其內容尚未明瞭者，即與未經調查無異，如遽行判決，
仍屬應於審判期日調查之證據而未予調查之違法。查潘璽文於九
十二年二月十四日在第一審陳稱「（楊健鑫、甲○○是否你叫他
們一起去）是他們自己要一起去。所有的人我祇認識林文平」、
「（何人開的槍）林文平說是甲○○開的槍。我沒看到」、「是
林文平打電話給我，跟我說甲○○要交槍出來，然後我和林文平
、楊健鑫三個人去霧峰分局投案。槍是甲○○丟在大里那邊，是
林文平講的。我和林文平及楊健鑫帶霧峰分局去找到槍的地點」
、「（誰告訴警察地點）林文平」（第一審卷第五六至五八頁）
，似指林文平曾告知被告開槍及藏置槍枝子彈地點。被告則當庭
否認斯時在場，並於審判長詢以有無要詢問在場人員時，答稱「
沒有」（第一審卷第七二、七四頁）。證人林文平於上訴審亦證
稱「（有無看到何人開槍）那時看不太清楚，好像看到甲○○拿
槍，槍響時因為那時我們在打，我不知道誰開的，後來看到甲○
○拿槍」、「（槍響時你有無看清楚何人開槍）沒看清楚」、「
（去時是否知道何人拿槍）不知道」、「（在何處看到甲○○拿
槍）後來開完槍，在卡拉ＯＫ店看到的」、「（聽到槍聲到看到
甲○○拿槍，間隔多久）那時已打完了，沒多久，不到一分鐘」
等語（上訴(二)卷第五五、五六頁）。雖被告對此辯稱「（對證人
林文平剛才所言有何意見〔朗讀並告以要旨〕他說的都跟潘璽文
教的一樣，潘璽文有唐智忠人來會面林文平，已經套好了」云云
（同上卷第五八頁）。且嗣於更(一)審準備程序時，林文平更改證
稱槍枝為潘璽文所有，要求伊表示為甲○○所有（更(一)卷第五八
頁）；再於原審證稱「（為何你以前的筆錄，你都說甲○○也有
去）是潘璽文要我這樣說的」、「（為何潘璽文要你說甲○○也
有去）因為那天潘璽文開完槍後，潘璽文不知道要如何，跟我商
量把事情推給甲○○」、「（到底是誰開槍的）潘璽文」、「（
槍是何人所有的）潘璽文的」等語（原審卷第九六、九七頁）。
惟證人陳玉培於原審證稱「（開槍的人是否潘璽文）我沒有看到
他拿槍，也沒有看到他開槍。因為他走最前面，所以我確定」（
原審卷第一０二頁），似指潘璽文並無林文平所稱開槍之行為。
而楊健鑫於檢察官偵查中亦指稱「（槍是何人帶去）甲○○」（
偵查卷第八四頁反面）。且證人張正成於九十二年二月十四日亦
在第一審亦具結證稱「（在場的甲○○，你有無看過）有，在大
里歡喜城ＫＴＶ發生槍擊案的那天看過他」、「他跟那群衝上來
的人一起上來」等語（第一審卷第七三、四二頁）。核與林文平
嗣後變更之證詞內容，均非一致。則被告是否在場？何人持槍射
擊？本件事涉持槍恣意傷人，對社會秩序影響甚鉅。縱當事人未
聲請調查，既攸關公平正義之維護，法院即應依刑事訴訟法第一
百六十三條第二項但書之規定，本諸職權調查究明。自應傳喚潘
璽文、林文平、楊健鑫詰問及與被告對質。又告訴人董政榮於第
一審指認被告即為開槍之人（第一審卷第七二頁）；上訴審再為
指認（上訴(二)卷第五九頁）。亦有命董政榮以證人身分依法具結
，並為詰問及對質之必要。俾得併與陳玉培、張正成於第一審之
證詞及法院依法調查所得有利及不利被告之證據，綜合之研判，
詳予勾稽釐清，以明實情。原審對楊健鑫未依卷載實際住居所即
台中市○○區○○路一段三二三巷十弄二十一號送達（偵查卷第
三四頁），復未查詢楊健鑫有無因案羈押。逕以潘璽文經傳喚拘
提未到，且楊健鑫未經聲請傳喚，認潘璽文、楊健鑫警詢時之陳
述無證據能力而予以排除，顯未盡其調查之能事。原判決遽為有
利被告之認定，自有應於審判期日調查之證據而未予調查之違法
。以上或為上訴意旨所指摘，或屬本院得依職權調查之事項，應
認原判決仍有撤銷發回更審之原因。
據上論結，應依刑事訴訟法第三百九十七條、第四百零一條，判
決如主文。
中    華    民    國  九十五  年    四    月   十四   日
                      最高法院刑事第十庭
                          審判長法官  洪  清  江
                                法官  石  木  欽
                                法官  李  伯  道
                                法官  林  勤  純
                                法官  陳  晴  教
      本件正本證明與原本無異
                                      書  記  官
中    華    民    國  九十五  年    四    月  二十四  日
                                                      Ｔ


司法院資訊處製作；財團法人民間司法改革基金會備份。
